【裁判字號】    95,訴,40
【裁判日期】    950831
【裁判案由】    勞保
【裁判全文】
臺北高等行政法院判決
                                  95年度訴字第00040號
                              .
原      告  甲○○
訴訟代理人  戊○○
被      告  勞工保險局
代  表  人  乙○○（總經理）
訴訟代理人  丁○○
            丙○○
上列當事人間因勞保事件，原告不服行政院勞工委員會中華民國
94年10月28日勞訴字第0940047937號訴願決定，提起行政訴訟。
本院判決如下：
    主  文
原告之訴駁回。
訴訟費用由原告負擔。
    事  實
壹、事實概要：
    緣錦錩實業股份有限公司（下稱錦錩公司）前被保險人陳政
    忠（下稱陳君）因罹患左肺鱗狀細胞癌於民國（下同）92年
    1 月22日審定成殘，92年1 月28日檢據申請普通傷病殘廢給
    付，另於92年4 月23日退職，申請老年給付。案經被告審查
    ，以陳君審定成殘後不能繼續工作，依勞工保險條例第21條
    之1 規定，應擇優請領老年給付，乃以陳君為相對人於92年
    8 月22日以第000000000041號函核定所請殘廢給付不予給付
    。陳君配偶甲○○即原告不服，向勞工保險監理委員會申請
    審議，經該會以陳君已於92年7 月9 日死亡，其權利能力既
    因死亡而消滅，則被告以陳君為相對人作出核定洵有違誤，
    遂於92年12月4 日以92保監審字第4067號審定書審定「原核
    定撤銷，由勞工保險局另為適法之處分」，案經被告重新審
    查，以陳君受益人已擇領老年給付，遂於93年2 月23日以保
    給老字第093601 80880號函核定所請殘廢給付不予給付。原
    告不服，向勞工保險監理委員會申請審議，經該會於93年6
    月3 日以93保監審字第1404號審定書審定申請審議駁回後，
    提起訴願，經行政院勞工委員會以原告未依限補正訴願理由
    ，於93年10月29日以勞訴字第0930035585號訴願決定書決定
    「訴願不受理。」原告對前開訴願決定不服，向本院提起行
    政訴訟，經本院以93年度訴字第3976號判決「訴願決定撤銷
    。」案經該會重為實體審查，仍駁回原告之訴願，遂向本院
    提起行政訴訟。
貳、兩造聲明：
一、原告聲明求為判決：
(一)訴願決定及原處分不利於原告部分均撤銷。
(二)被告應核給殘廢給付440 日，金額新台幣（下同）616,000
    元。
(三)訴訟費用由被告負擔。
二、被告聲明求為判決：
(一)原告之訴駁回。
(二)訴訟費用由原告負擔。
參、兩造之陳述：
一、原告主張之理由：
(一)陳君於91年5 月7 日因左肺鱗狀細胞癌於振興復健醫學中心
    手術治療，醫師殘廢診斷書可證陳君仍可從事輕便工作，因
    此錦錩公司才同意陳君留職停薪，而非已喪失工作能力。
(二)醫學就癌症之分期及症狀僅依大體之分類，病患實際狀況仍
    應依主治醫師臨床就診始可確認。惟勞工保險監理委員會就
    其專業醫師之審查意見，認定陳君終身不能從事工作，而置
    長期治療病患之醫師之診斷書不顧。
(三)被告稱陳君於92年4 月23日退職，申請老年給付，故所請殘
    廢給付不予給付，此與事實不符。實為陳君於92年1 月28日
    檢據申請普通殘廢給付，被告認定陳君無法從事工作逕予退
    保，因陳君已屆退休，被告乃改為老年給付，通知陳君領取
    老年給付，陳君收到通知乃致電被告，經告知殘廢給付與老
    年給付為不同單位審理，應先領取老年給付，再申請殘廢給
    付差額，陳君不疑乃簽立同意領取老年給付，並非自願退職
    ，被告逕為核定退職，實屬不合情理。
二、被告主張之理由：
(一)按「被保險人因殘廢不能繼續從事工作，而同時具有請領殘
    廢給付及老年給付條件者，得擇一請領殘廢給付或老年給付
    。」「被保險人因普通傷害或罹患普通疾病，經治療終止後
    ，如身體遺存障害，適合殘廢給付標準表規定之項目，並經
    保險人自設或特約醫院診斷為永久殘廢者，得按其平均月投
    保薪資，依同表規定之殘廢等級及給付標準，一次請領殘廢
    補助費，．．．。被保險人領取普通傷病給付期滿，或其所
    患普通傷病經治療1 年以上尚未痊癒，如身體遺存障害，適
    合殘廢給付標準規定之項目，並經保險人自設或特約醫院診
    斷為永不能復原者，得比照前項規定辦理。」勞工保險條例
    第21條之1 及第53條定有明文。又依勞工保險殘廢給付標準
    表「胸腹部臟器障害」系列第46障害項目「胸腹部臟器機能
    遺存顯著障害，終身不能從事工作者。」為第3 殘廢等級，
    給付標準840 日；第47障害項目「胸腹部臟器機能遺存顯著
    障害，終身祇能從事輕便工作者。」為第7 殘廢等級，給付
    標準440 日。
(二)查陳君因罹患左肺鱗狀細胞癌於92年1 月28日檢據向被告申
    請普通傷病殘廢給付，據財團法人振興復健醫學中心同年1
    月22日出具同日治療終止審定成殘之勞工保險殘廢診斷書記
    載略以「患者於91年5 月20日接受左全肺切除手術，並因右
    上肺葉轉移，於91年10月起接受放射線治療。殘廢部位為左
    全肺缺損；經常需借助氧氣具、自力行走、終身僅可從事輕
    便工作，經治療後再復發。」，案經被告將所送殘廢診斷書
    及其在振興復健醫學中心就診之病歷，送請特約專科醫師審
    查，其意見略以：「陳君左肺鱗狀上皮細胞癌於91年5 月20
    日接受左全肺葉切除手術，後因右上肺及胸腔淋巴腺轉移，
    於91年10月起開始放射治療，91年10月2 日肺功能檢查呈合
    併中度限制及輕度阻塞性通氣功能障害，92年1 月22日審定
    成殘當時右手無力，癌症已轉移，應無法工作，符合第46項
    第3 等級。」。另據被告派員訪查陳君服務之錦錩公司，據
    該公司表示：「陳政忠從91年6 月27日起辦理留職停薪，期
    間為1 年，該員從92年1 月22日審定殘廢後就未回廠工作」
    。被告乃於同年4 月25日核定殘廢給付1,176,000 元。惟陳
    君另於92年4 月23日退職，亦向被告申請老年給付。據上，
    被告乃依首揭條例第21條之1 規定，以92年8 月22日以0000
    00000041號函核定，陳君應擇領較優，並不予殘廢給付。原
    告不服，向勞工保險監理委員會申請審議，經該會以陳君於
    92年7 月9 日死亡，其權利能力已消滅，被告以其為處分之
    相對人洵有違誤，乃於92年12月4 日以92保監審字第4067號
    審定書審定將原處分撤銷，由被告另為適法之處分。被告遂
    以原告已擇領老年給付，於93年2 月23日以保給老字第0936
    0180880 號函核定所請殘廢給付不予給付。原告不服，向勞
    工保險監理委員會申請審議，經該會於93年6 月3 日以93保
    監審字第1404號審定書審定駁回。原告仍不服，又向行政院
    勞工委員會提起訴願，該會以原告未依限補正訴願理由，於
    93年10月29日以勞訴字第0930035585號訴願決定書決定「訴
    願不受理」。原告不服，提起行政訴訟，經鈞院以93 年 度
    訴字第3976號判決「訴願決定撤銷」。復經行政院勞工委員
    會重為實體審查，於94年11月4 日以勞訴字第0940047937號
    訴願決定將原告之訴願駁回。
(三)原告訴稱陳君申請殘廢給付所附殘廢診斷書記載仍可從事輕
    便工作，且當時公司同意留職停薪，故陳君非已喪失工作能
    力云云，惟據振興醫學中心出具之殘廢診斷書雖有記載終身
    僅可從事輕便工作，然此工作能力之判斷因素而已，並非身
    體遺存之實際殘廢狀態，況陳君於留職停薪至死亡前，並沒
    有再回公司工作之事實，更益證原殘廢診斷書所為之記載並
    不足採信。至於陳君之殘廢程度依該診斷書記載有「經常需
    借助氧氣具」及「經治療後再復發」，又其於申請殘廢給付
    後5 個多月即死亡，足見其程度當不致僅有符合勞工保險殘
    廢給付標準表第47項第7 等級之程度而已，故被告依行政程
    序法第36條規定，依職權調查證據認定陳君之殘廢程度符合
    同表第46項第3 等級，於法並無違誤。又退一步言，陳君之
    病症依病程判斷應係復發後逐步惡化以致死亡，是其所患應
    尚未符合「症狀固定」之要件，亦即與首揭條例第53條規定
    之要件不合，故亦不得請領殘廢給付。
(四)原告另指稱先領老年給付再補領殘廢給付差額之情形，乃係
    兩種給付可擇優請領且殘廢給付之給付金額優於老年給付之
    給付金額時，始有適用。而本件擇領結果是老年給付優於殘
    廢給付，並應與其所稱之情形不符，況如前述其無論殘廢給
    付是否合於請領要件，其相關情形依現行規定原告所可領之
    給付僅老年給付而其應得之總金額即1,790,235元。
    理  由
甲、程序方面：
    本件被告代表人於訴訟繫屬中由史哲變更為蔡吉安，復變更
    為乙○○，並均已具狀聲明承受訴訟，合先明。
乙、實體方面：
壹、兩造陳述要旨：
一、原告主張醫師殘廢診斷書證明陳君仍可從事輕便工作，錦錩
    公司才同意陳君留職停薪，而非已喪失工作能力，其審定成
    殘時，保險契約並未終止，原告雖已領取陳君之老年給付，
    但被告仍應核給陳君輕殘之殘廢給付等語。
二、被告則以陳君於申請殘廢給付後5 個多月即死亡，經將陳君
    病歷送請特約專科醫師審查結果，陳君審定成殘時已無工作
    能力，且陳君從審定成殘後就未從事於工作，其僅能就老年
    給付及殘廢給付擇領其一，又陳君之病症依病程係復發後逐
    步惡化以致死亡，尚未符合「症狀固定」殘廢要件，亦不得
    請領殘廢給付等語置辯。
貳、兩造不爭之事實及兩造爭點：
    如事實概要欄所述之事實，業據提出勞工保險給付申請書、
    殘廢診斷書、被告92年8 月22日以第000000000041號函、勞
    工保險監理委員會、92年12月4 日以92保監審字第4067號審
    定書審定、被告93年2 月23日以保給老字第09360180880 號
    函、行政院勞工委員會、93年10月29日以勞訴字第09300355
    85號訴願決定書、本院以93年度訴字第3976號判決為証，為
    兩造所不爭執，堪信為真，兩造爭點厥為：
一、老年給付與重度殘廢給付得否併領？
二、被保險人陳君審定成殘時是否有工作能力？係輕殘抑或重殘
    ？
參、本院之判斷：
一、本件應適用之法條與法理：
(一)勞工保險條例第19條第1 項規定：「被保險人或其受益人，
    於保險效力開始後，停止前發生保險事故者，得依本條例規
    定，請領保險給付。」。
(二)勞工保險條例第21條之1 規定：「被保險人因殘廢不能繼續
    從事工作，而同時具有請領殘廢給付及老年給付條件者，得
    擇一請領殘廢給付或老年給付。」。
(三)勞工保險條例第57條規定：「被保險人領取殘廢給付，不能
    繼續從事工作者，其保險效力即行終止。」。
(四)勞工保險條例第58條第2 項規定：「被保險人已領取老年給
    付者，不得再行參加勞工保險。」。
(五)勞工保險條例第53條附表即殘廢給付標準表「胸腹部臟器障
    害」系列第46項障害項目「胸腹部臟器機能遺存顯著障害，
    終身不能從事工作者。」為第3 殘廢等級，給付標準840 日
    ；第47項障害項目「胸腹部臟器機能遺存顯著障害，終身祇
    能從事輕便工作者。」為第7 殘廢等級，給付標準440 日。
二、重度殘廢給付與老年給付無法併領：
(一)按勞工保險條例第58條第2項係68年所增訂，其立法意旨在
    於「老年給付係予被保險人退休後養老之用者，故被保險人
    領取老年給付後應即退休。」，再依同條例第12條及58條第
    1項規定，老年給付之計算係將被保險人參加勞工保險年資
    一次總結算清，以終結該被保險人與勞工保險之保險法律關
    係，所以依該條例第58條第2項規定之退保行為，當然即有
    「保險效力終止」之法律效果。
(二)又勞工保險係在職保險，已領重度殘廢給付者，已不能繼續
    從事工作，未來不會再有「在職」可言，其保險效力即無繼
    續存在之必要，而老年給付後，被保險人未來也不會再有「
    在職」機會，其與重度殘廢給付同樣有終結在職保險契約之
    效果，故重殘給付與老年給付互有排斥效果，若被保險人於
    「申請重殘給付後、退保前」申請老年給付，被保險人僅得
    就同一給付效果之「老年給付」、「重殘給付」選擇其一，
    不得併領。
三、被保險人陳君於審定成殘時，已無工作能力，且不能繼續從
    事工作：
(一)被告就「被保險人有無工作能力」，有法定之審核、認定職
    權，法院就其專業判斷，原則上應予尊重：
   1、按勞工保險條例第53條附表（即勞工保險殘廢給付標準表
      ）之立法結構，係以「身體障害狀態」之程度為基準，來
      區分殘廢之等級，被保險人症狀達於何種殘廢等級？有無
      工作能力？被告須基於法定職權加以認定，並決定是否核
      發殘廢給付。此種「身體障害狀態」程度及工作能力之認
      定，涉及醫理專業領域，非醫理專業人員無力負荷，勞工
      保險局組織條例第11條第2 項因而規定「被告得視業務需
      要聘用兼任醫師12人至20人」，以實現被告之審核、認定
      職權，被告容有判斷空間；又為增加被告職權認定之準確
      性，勞工保險條例第28條、第56條規定保險人（即被告）
      為審核保險給付，「得調查有關之文件」、「得另行指定
      醫院或醫師複檢」，故被告於審核保險給付案件時，為達
      「認定殘廢等級之目的」，除以被保險人或受益人檢附之
      資料、診斷書等書面資料予以審核外，如有必要，亦得另
      外徵詢專科醫師意見或實地派員訪查瞭解實情，以作為裁
      量之基礎，此即被告就殘廢等級之法定審核及認定職權。
      行政院衛生署89年3 月17日衛署醫字第89013 119 號函釋
      謂：「診斷書內容，係由醫師依病人病情或依該病人之病
      歷據實填載，而非依病人要求出具，至於該診斷書所載之
      病情是否符合殘障給付標準，係由該殘障給付主管機關逕
      依權責認定。」，與前揭意旨相符，行政機關予以採用，
      自無不當。
   2、前揭殘廢等級、工作能力之認定職權，涉及專業性、經驗
      性之判斷，基於法院審查能力有限，及司法、行政權分立
      之原則，法院原則上承認行政機關就此等事項之決定，有
      「判斷餘地」。但如行政機關之判斷有恣意濫用及其他違
      法情事，亦應承認法院得例外加以審查，其可資考量之情
      形包括：1 、行政機關所為之判斷，是否出於錯誤之事實
      認定或錯誤之資訊。2 、行政機關之判斷，是否有違一般
      公認之價值判斷標準。3 、行政機關之判斷，是否違反法
      定之正當程序。4 、作成判斷之行政機關，其組織是否合
      法且有判斷之權限。5 、行政機關之判斷，是否出於與事
      物無關之考量，亦即違反不當連結之禁止。6 、行政機關
      之判斷，是否違反相關法治國家應遵守之原理原則，如平
      等原則、公益原則等，仍應由法院審查（釋字第55 3號解
      釋理由書、釋字第319 號翁岳生等3 位大法官所提不同意
      見書、並參照學者通說見解）。
   3、可知關於被保險人於審定成殘時有無工作能力，其他醫師
      之判定，與被告特約醫師所為之判定不同時，因審查核定
      之法定權限在於被告，最終之認定權仍在於被告，除非被
      告審查認定程序有前述違誤，本院均應予以尊重。
(二)本件被告所聘審查醫師就原告症狀及有無工作能力所為之判
    斷，並無違法情事，其判斷應予尊重：
   1、本件原告雖持財團法人振興復健醫學中心92年1 月22日出
      具同日治療終止審定成殘之勞工保險殘廢診斷書主張被保
      險人謝君審定成殘時終身僅可從事輕便工作，仍有工作能
      力，惟經被告檢具原告所送殘廢診斷書及調閱病歷送請該
      局特約專科醫師審查簽示意見略以︰「陳君左肺鱗狀上皮
      細胞癌於91年5 月20日接受左全肺葉切除手術，後因右上
      肺及胸腔淋巴腺轉移，91年10月開始放射治療，91年10月
      2 日肺功能檢查呈合併中度限制及輕度阻塞性通氣功能障
      害，92年1 月22日審定成殘當時右手無力，癌症已轉移，
      應無法工作，符合第46項第3 等級。」此有被告特約專科
      醫師審查意見表影本附原處分卷可稽，該判斷程序並非基
      於錯誤之資訊，亦未違反法定正當程序、一般公認之價值
      判斷、不當連結之禁止、平等原則、公益原則，難謂有何
      違法之處，故其專業判斷就「審定成殘時是否終身不能從
      事任何工作」之點，雖與財團法人振興復健醫學中心之醫
      師不同，但何者較為正確？乃屬見仁見智之問題。
   2、經再送勞工保險監理委員會專業醫師審查意見略以︰「陳
      政忠先生因左肺鱗狀上皮癌經左全肺切除手術後，仍發現
      轉移，92年1 月22日審定成殘時肺部已遺存永久性機能障
      害，終身不能從事工作，符合第46項第3 等級。」，有勞
      工保險監理委員會專科醫師審查意見表附原審定卷可稽，
      亦認為被告特約專科醫師之見解正確，參諸陳君之殘廢程
      度依該診斷書記載有「經常需借助氧氣具」及「經治療後
      再復發」，又其於申請殘廢給付後5 個多月即死亡，足見
      其審定成殘時之殘廢程度不僅有輕殘而已，被告及勞工保
      險監理委員會專業醫師之前揭專業判斷，本院即應予以尊
      重。至其「妥當性」如何，並非本院審查之範圍，原告主
      張應以其他醫師之認定為準云云，尚不足採。
(三)又本件經被告函請該局桃園辦事處派員訪查錦錩公司，據該
    公司經辦人於業務訪查訪問紀錄稱略以「陳政忠從91年6 月
    27日起辦理留職停薪，期間為1 年，該員從92年1 月22日審
    定殘廢後就未回廠工作。」，有查訪紀錄可憑，可知被保險
    人陳君審定成殘後亦確無工作之事實，輔以前揭醫理判斷，
    原處分認定陳君審定成殘時已無工作能定，無法繼續從事工
    作，即無不合。
四、綜上所述，被保險人陳君於審定成殘時已無工作能力，已達
    重度殘廢程度，該「重殘給付」與嗣後申請之「老年給付」
    無法併領，原告既已依勞工保險條例第21條之1 規定，擇優
    請領老年給付，原處分否准其殘廢給付申請，即無違誤，審
    議審定及訴願決定予以維持，亦稱正確。原告徒執前詞，訴
    請撤銷，並請求再核給616,000元 為無理由，應予駁回。
肆、兩造其餘攻擊防禦方法均與本件判決結果不生影響，故不逐
    一論述，併此敘明。
據上論結，本件原告之訴為無理由，爰依行政訴訟法第98條第3
項前段，判決如主文。
中    華    民    國    95    年     8    月   31     日
                       第四庭審判長法  官  鄭忠仁
                                   法  官  林育如
                                   法  官  畢乃俊
上為正本係照原本作成。
本件以訴訟事件所涉及之法律見解具有原則性者為限，始得於本
判決送達後20日內向本院提出上訴狀並表明上訴理由，如已於本
判決宣示後送達前提起上訴者，應於判決送達後20日內補具上訴
理由（均按他造人數附繕本），且經最高行政法院許可後方得上
訴。
中    華    民    國    95    年     8    月   31     日
                                   書記官  簡信滇


司法院資訊處製作；財團法人民間司法改革基金會備份。
